臺灣雲林地方法院民事簡易判決
110年度虎簡字第236號
原      告  凱基商業銀行股份有限公司


法定代理人  魏寶生  
訴訟代理人  陳佳任  
            邱薪瑋  
            陳靜盈  


被      告
即被代位人  鍾素真  
被      告  鍾春池  
            鍾春景  
            程進即鍾芳美之繼承人


            張程翠娟即鍾芳美之繼承人

            鍾貴珠  
            鍾妹    
            鍾江西  
訴訟代理人  鍾明謙  
被      告  鍾素珠  
            鍾素玉  
            郭禮欽  
            郭光舜  

            郭光任  
            郭光華  

            郭金玫  

            林超    
            林宜良  
            林宜助    （現於法務部○○○○○○○執行中）
            林燕珠  
            林燕花  
            林素蓮  
            許新川  
            許淑玲  
            許謹纓  
            許淑蕙  
            鍾進亨  
上列當事人間請求代位分割共有物事件，本院於民國111年6月29
日言詞辯論終結，判決如下：
    主      文
一、被告程進、張程翠娟應就被繼承人鍾芳美所遺如附表一所
    示土地辦理繼承登記。
二、被代位人鍾素真與被告就被繼承人鍾結所遺如附表一所示土
    地准予分割，分割方法依如附表二「應繼分比例」欄所示比
    例分割為分別共有。
三、原告其餘之訴駁回。
四、訴訟費用新臺幣壹仟肆佰肆拾元，由兩造按如附表二「訴訟
    費用負擔比例」欄所示比例負擔。
    事實及理由
壹、程序部分
一、訴狀送達後，原告不得將原訴變更或追加他訴，但擴張或減
    縮應受判決事項之聲明者，不在此限；不變更訴訟標的，而
    補充或更正事實上或法律上之陳述者，非為訴之變更或追加
    ，民事訴訟法第255條第1項第3款、第256條分別定有明文。
    上開規定依同法第436條第2項於簡易訴訟程序亦適用之。本
    件原告起訴時，原以被代位人鍾素真及其餘真實姓名不詳之
    人為被告，主張其為被告鍾素真之債權人，代位被告鍾素真
    請求其餘繼承人分割因繼承取得之如附表一所示土地；嗣查
    得本件被繼承人為訴外人鍾結，而其全體繼承人為被告鍾春
    池、鍾春景、鍾芳美（於本件訴訟繫屬中死亡，詳如下述）
    、鍾貴珠、鍾妹、鍾江西、鍾素珠、鍾素真、鍾素玉、郭禮
    欽、郭光舜、郭光任、郭光華、郭金玫、林超、林宜良、林
    宜助、林燕珠、林燕花、林素蓮、許新川、許淑玲、許謹纓
    、許淑蕙、鍾進亨，各繼承人正確應繼分如附表二「應繼分
    比例」欄所示，遂更正以其等為被告，並更正各繼承人之正
    確應繼分；又鍾芳美於本件訴訟繫屬後之民國110年12月18
    日死亡，其繼承人為程進（原告書狀誤載為程進聰，應予
    更正）、張程翠娟，尚未就鍾芳美所遺如附表一所示土地公
    同共有權利為繼承登記，遂追加聲明如下所示。核原告所為
    ，屬更正事實上陳述，且擴張應受判決事項之聲明，合於前
    揭規定，應予准許。
二、當事人死亡者，訴訟程序在有繼承人、遺產管理人或其他依
    法令應續行訴訟之人承受其訴訟以前當然停止；第168條至
    第172條及前條所定之承受訴訟人，於得為承受時，應即為
    承受之聲明。他造當事人，亦得聲明承受訴訟；聲明承受訴
    訟，應提出書狀於受訴法院，由法院送達於他造，民事訴訟
    法第168條、第175條、第176條分別定有明文。鍾芳美於本
    件訴訟繫屬後之110年12月18日死亡，其繼承人程進、張程
    翠娟未聲明承受訴訟，原告已具狀聲明承受訴訟，並改列其
    二人為被告，經本院對其二人為送達，於法並無不合。
三、被告鍾春池、鍾春景、程進、張程翠娟、鍾貴珠、鍾妹、
    鍾江西、鍾素珠、鍾素真、鍾素玉、郭禮欽、郭光舜、郭光
    任、郭光華、郭金玫、林超、林宜良、林宜助（其在監執行
    中，已於先前言詞辯論期日到庭表示後續無意願到庭辯論）
    、林燕珠、林燕花、林素蓮、鍾進亨經合法通知，均未於最
    後言詞辯論期日到場，核無民事訴訟法第386條各款所列情
    形，爰依原告聲請，由其一造辯論而為判決。
貳、實體部分
一、原告起訴主張：原告為被告鍾素真之債權人，對被告鍾素真
    有新臺幣（下同）51,744元及利息之債權。被告鍾春池、鍾
    春景、程進、張程翠娟、鍾貴珠、鍾妹、鍾江西、鍾素珠
    、鍾素真、鍾素玉、郭禮欽、郭光舜、郭光任、郭光華、郭
    金玫、林超、林宜良、林宜助、林燕珠、林燕花、林素蓮、
    許新川、許淑玲、許謹纓、許淑蕙、鍾進亨（下除分稱外，
    合稱被告26人）為訴外人鍾結之繼承人，繼承訴外人鍾結如
    附表一所示土地而為公同共有，如附表一所示土地並無不能
    分割之情形，被告鍾素真怠於行使分割請求權，故代位被告
    鍾素真起訴請求分割如附表一所示土地；又原繼承人之一鍾
    芳美已死亡，其繼承人即被告程進、張程翠娟尚未就如附
    表一所示土地為繼承登記，爰依民法第242條、第824條、第
    830條、第1151條、第1164條等規定提起本件訴訟等語。並
    聲明：㈠被告程進、張程翠娟應就被繼承人鍾芳美所遺如附
    表一所示土地辦理繼承登記。㈡被告26人就被繼承人鍾結所
    遺如附表一所示土地准予分割，分割方法依如附表二「應繼
    分比例」欄所示比例分割為分別共有。
二、被告部分：
  ㈠被告許新川、許淑玲、許謹纓、許淑蕙表示：請依法處理等
    語。
  ㈡被告鍾江西經合法通知，未於最後言詞辯論期日到場，惟於
    先前言詞辯論期日到庭表示：對情況不是很瞭解，目前土地
    上還有住其他的親戚等語。
  ㈢被告林宜助經合法通知，未於最後言詞辯論期日到場，惟於
    先前言詞辯論期日到庭表示：請依法處理等語。
  ㈣被告鍾春池、鍾春景、程進、張程翠娟、鍾貴珠、鍾妹、鍾
    素珠、鍾素真、鍾素玉、郭禮欽、郭光舜、郭光任、郭光華
    、郭金玫、林超、林宜良、林燕珠、林燕花、林素蓮、鍾進
    亨經合法通知，均未於言詞辯論期日到場，亦未提出書狀作
    何聲明或陳述。
三、本院之判斷：
  ㈠原告主張之事實，業據提出臺灣士林地方法院債權憑證、繼
    續執行紀錄表、如附表一所示土地之登記謄本、地籍異動索
    引、被告鍾素真調件明細表、本院民事執行處函文、公司變
    更登記表、訴外人鍾結繼承系統表、其與繼承人戶籍謄本、
    如附表一所示土地之雲林縣登記簿、鍾芳美繼承系統表、家
    事事件公告查詢結果、鍾芳美與繼承人戶籍謄本、應繼分比
    例表為憑（見本院虎簡調字卷第17至113、267至345、371至
    537頁，本院虎簡字卷第207至221、361至407頁），並有雲
    林縣西螺地政事務所102年度螺資地字第30990號、104年螺
    資地字第31570號、105年度螺資地字第28890號登記申請案
    影本、財政部中區國稅局虎尾稽徵所110年9月17日中區國稅
    虎尾營所字第1102904421號函文所附全國財產稅總歸戶財產
    查詢清單、本院虎尾簡易庭查詢表附卷可稽（見本院虎簡調
    字卷第121至255、543至545頁，本院虎簡字卷第227頁），
    到庭之被告均未予爭執，其餘被告已於相當時期受合法之通
    知，而於言詞辯論期日不到場，亦未提出書狀爭執，依民事
    訴訟法第280條第3項前段準用同條第1項之規定，視同自認
    ，依上開調查證據之結果，堪信原告之主張為真實。
  ㈡又分割前雲林縣○○鄉○○段000地號土地本為訴外人鍾結與他人
    共有，嗣上開土地經本院67年訴字第438號、臺灣高等法院
    臺中分院67年度上字第976號、最高法院69年度台上字第836
    號請求分割共有物事件判決分割確定，諭知應由訴外人鍾陳
    幼、鍾水練、鍾忠厚、鍾見明、廖腰治、鍾玉年、鍾阿桃7
    人（下稱繼承人鍾陳幼7人）就被繼承人鍾結所遺上開土地
    權利辦理繼承登記，並由繼承人鍾陳幼7人取得如臺灣高等
    法院臺中分院67年度上字第976號民事判決附圖所示編號丁
    部分（即如附表一編號1所示土地，應有部分全部）及與其
    他共有人共同取得編號道A部分（即如附表一編號2所示土地
    ，應有部分4分之1），惟繼承人鍾陳幼7人於前揭判決確定
    後均未辦理繼承及分割登記，迄至102年7月9日始經雲林縣
    西螺地政事務所以102年螺資地字第30990號判決共有物分割
    登記原因，由被告鍾春池、鍾春景、鍾貴珠、鍾妹、鍾江西
    、鍾素珠、鍾素玉、郭禮欽、郭光舜、郭光任、郭光華、郭
    金玫、林超、林宜良、林宜助、林燕珠、林燕花、林素蓮、
    許新川、許淑玲、許謹纓、許淑蕙、鍾素真、訴外人鍾見明
    （按嗣後於104年5月27日死亡，如後述）、許水石（按嗣後
    於105年6月2日死亡，如後述）、鍾芳美登記為如附表一所
    示土地之公同共有人；之後訴外人鍾見明於104年5月27日死
    亡，其繼承人即被告鐘進亨、訴外人楊鍾素霞為遺產分割協
    議，由被告鐘進亨於104年7月15日繼承如附表一所示土地權
    利，經雲林縣西螺地政事務所以104年螺資地字第31570號繼
    承登記在案；訴外人許水石於105年6月2日死亡，其繼承人
    即被告許新川、許淑玲、許謹纓、許淑蕙為遺產分割協議，
    由被告許新川一人於105年6月24日繼承土地權利，經雲林縣
    西螺地政事務所以105年螺資地字第28890號繼承登記在案，
    有上開雲林縣西螺地政事務所102年度螺資地字第30990號、
    104年螺資地字第31570號、105年度螺資地字地28890號登記
    申請案影本可查；而鍾芳美於110年12月18日死亡，應由其
    繼承人即被告程進、張程翠娟繼承土地權利。綜上，原告
    主張被告26人之應繼分如附表二「應繼分比例」欄所示，應
    屬可採。
  ㈢債務人怠於行使其權利時，債權人因保全債權，得以自己之
    名義，行使其權利，為民法第242條所明定。而債權人得予
    代位債務人行使之權利，並非僅以請求權為限，凡非專屬於
    債務人本身之權利，均得為之。此項代位權行使之範圍，就
    同法第243條但書規定旨趣推之，並不以保存行為為限，凡
    以權利之保存或實行為目的之一切審判上或審判外之行為，
    諸如假扣押、假處分、聲請強制執行、實行擔保權、催告、
    提起訴訟等，債權人皆得代位行使（最高法院69年度台抗字
    第240號裁定意旨參照）。分割共有物既對物之權利有所變
    動，即屬處分行為之一種，凡因繼承於登記前已取得不動產
    物權者，其取得雖受法律之保護，不以其未經繼承登記而否
    認其權利，但繼承人如欲分割其因繼承而取得公同共有之遺
    產，因屬於處分行為，依民法第759條規定，自非先經繼承
    登記，不得為之，且為訴訟經濟計，當事人一訴請求辦理繼
    承登記後再為分割，並無不可（最高法院68年度第13次民事
    庭會議、69年度台上字第1012號判決意旨參照）。原告對被
    告鍾素真有前揭未受償債權存在，經參酌原告所提出之上開
    被告鍾素真調件明細表及本院所調取之被告鍾素真稅務電子
    閘門所得調件明細表（見本院虎簡調字卷第547至557頁），
    其名下除與其他繼承人公同共有之如附表一所示土地外，別
    無其他財產、所得，顯然已陷於無資力之狀態，無從清償積
    欠原告之債務，且如附表一所示土地為訴外人鍾結之遺產，
    被告26人基於繼承之法律關係繼承該等遺產而為公同共有人
    ，而該等遺產並無不能分割之情形，亦無公同共有存續期間
    或分管契約之約定，因被告鍾素真怠於行使分割遺產之權利
    ，致原告無法進行拍賣程序換價受償，則原告主張其得代位
    被告鍾素真請求其餘繼承人分割遺產，代位提起分割遺產之
    訴，應有理由。又被告程進、張程翠娟為公同共有繼承人
    鍾芳美之繼承人，尚未就鍾芳美所遺如附表一所示土地為繼
    承登記，依前揭說明，即不得為分割之處分行為，是原告先
    代位被告鍾素真請求其二人辦理繼承登記，以利分割，亦屬
    有據。
  ㈣請求分割遺產之訴，其訴訟標的對於全體共有人（即繼承人
    ）必須合一確定，屬固有必要共同訴訟，即原應由同意分割
    之繼承人起訴，並以反對分割之其他繼承人全體為共同被告
    ，當事人適格始無欠缺。惟債權人基於民法第242條規定，
    乃代位行使債務人之權利，自無再以被代位人（即債務人）
    列為共同被告之餘地（最高法院64年度第5次民庭庭推總會
    會議決定㈠、臺灣高等法院暨所屬法院102年法律座談會民事
    類提案第5號研討結果參照）。原告既以債權人之地位，代
    位被告鍾素真起訴請求分割遺產，自無再以被告鍾素真為共
    同被告之必要，故其將被代位人即被告鍾素真列為共同被告
    ，對其請求為無理由，應予駁回。
  ㈤繼承人有數人時，在分割遺產前，各繼承人對於遺產全部為
    公同共有；繼承人得隨時請求分割遺產，但法律另有規定或
    契約另有訂定者，不在此限；公同共有物之分割，除法律另
    有規定外，準用關於共有物分割之規定，民法第1151條、第
    1164條、第830條第2項分別定有明文。又遺產之公同共有係
    以遺產之分割為其終局目的，而以公同共有關係為暫時的存
    在。在公同共有遺產分割自由之原則下，民法第1164條規定
    ，繼承人得隨時請求分割遺產，該條所稱之「得隨時請求分
    割」，依同法第829條及第830條第1項規定觀之，自應解為
    包含請求終止公同共有關係在內，俾繼承人之公同共有關係
    歸於消滅而成為分別共有，始不致與同法第829條所定之旨
    趣相左，庶不失繼承人得隨時請求分割遺產之立法本旨。分
    割之方法，固可由法院自由裁量，不受共有人主張之拘束，
    但仍應斟酌當事人之聲明，共有物之性質、經濟效用及全體
    共有人利益等，公平裁量。本院審酌原告提起本件訴訟之目
    的，僅在於將來備供就被告鍾素真所繼承之財產價值取償，
    認原告主張將如附表一所示土地，依被告26人如附表二「應
    繼分比例」欄所示比例分割為分別共有，既不失為一種分割
    方式，且符合全體共有人之利益，尚屬公平合理，為適當、
    公允之分割方式，應予准許。
四、綜上所述，原告依民法第242條、第1164條等規定，代位被
    告鍾素真訴請被告程進、張程翠娟就如附表一所示土地為
    繼承登記，並分割上開遺產，為有理由，應予准許；逾此範
    圍之請求，則無理由，應予駁回，爰判決如主文第一至三項
    所示。
五、本件原告勝訴部分，雖係屬民事訴訟法第427條第1項規定之
    簡易訴訟事件，所為被告敗訴之判決，然該判決內容性質上
    不適宜為假執行，爰不依職權宣告假執行，附此說明。
六、因共有物分割、經界或其他性質上類似之事件涉訟，由敗訴
    當事人負擔訴訟費用顯失公平者，法院得酌量情形，命勝訴
    之當事人負擔其一部，民事訴訟法第80條之1定有明文。而
    裁判分割共有物乃形成訴訟，法院決定共有物分割之方法時
    ，應斟酌何種分割方法較能增進共有物之經濟效益，並兼顧
    全體共有人之利益，以決定適當之分割方法，不受原告聲明
    之拘束，亦不因何造起訴而有不同。又代位分割遺產之訴，
    係由原告以自己名義主張代位權，以保全債權為目的而行使
    債務人之遺產分割請求權，原告與被告之間實屬互蒙其利。
    是以，原告代位被告鍾素真提起本件分割遺產之訴雖有理由
    ，惟本院認關於訴訟費用之負擔，仍應如附表二「訴訟費用
    負擔比例」欄所示比例，由兩造分別負擔，始屬公允，爰判
    決如主文第四項所示。  
中　　華　　民　　國　　111 　年　　7 　　月　　13　　日
                  虎尾簡易庭  法  官  黃麗文
以上正本證明與原本無異。
如不服本判決，須於判決送達後20日內向本庭（臺灣雲林地方法
院虎尾簡易庭）提出上訴狀。（須按他造當事人之人數附繕本）
。
中　　華　　民　　國　　111 　年　　7 　　月　　13　　日
                              書記官  曾鈺仁
附表一：
編號 財產種類 所在地或名稱 權利範圍 1 土地 雲林縣○○鄉○○段000○0地號 公同共有全部 2 土地 雲林縣○○鄉○○段000○0地號 公同共有4分之1 
附表二：
編號 姓名  應繼分比例 訴訟費用分擔比例 1 鍾春池  1/30 1/30 2 鍾春景  1/30 1/30 3 程進 繼承自鍾芳美 1/60 1/60 4 張程翠娟  1/60 1/60 5 鍾貴珠  1/30 1/30 6 鍾妹  1/30 1/30 7 鍾江西  1/24 1/24 8 鍾素珠  1/24 1/24 9 鍾素真  1/24 1/24（由原告負擔） 10 鍾素玉  1/24 1/24 11 郭禮欽  1/30 1/30 12 郭光舜  1/30 1/30 13 郭光任  1/30 1/30 14 郭光華  1/30 1/30 15 郭金玫  1/30 1/30 16 林超  1/36 1/36 17 林宜良  1/36 1/36 18 林宜助  1/36 1/36 19 林燕珠  1/36 1/36 20 林燕花  1/36 1/36 21 林素蓮  1/36 1/36 22 許新川  1/15 1/15 23 許淑玲  1/30 1/30 24 許謹纓  1/30 1/30 25 許淑蕙  1/30 1/30  26 鍾進亨  1/6 1/6